【裁判字號】    92,上訴,1387
【裁判日期】    920827
【裁判案由】    （家暴）殺人未遂等
【裁判全文】
臺灣高等法院臺中分院刑事判決                  九十二年度上訴字第一三八七號
    上  訴  人  臺灣彰化地方法院檢察署檢察官
    上  訴  人  丙○○
    即  被  告
                丁○○
    共      同
    選任辯護人  李慶松  律師
右上訴人因（家暴）殺人未遂等案件，不服臺灣彰化地方法院九十二年度訴字第六七
號中華民國九十二年六月二日第一審判決（起訴案號：臺灣彰化地方法院檢察署九十
一年度偵字第七六五０號；併辦案號：九十二年度偵字第二四九二號），提起上訴，
本院判決如左：
      主  文
上訴駁回。
      事  實
一、丙○○與乙○○為夫妻關係，感情不睦。民國九十一年九月二十一日零時三十分
    許，在彰化縣花壇鄉○○街一０一號住處，因丙○○教訓女兒鄧文婷，引發丙○○與乙○○二人發生嚴重爭執，丙○○竟基於傷害之犯意，出拳毆打乙○○之頭
    部，並將乙○○壓制於地上，接續以拳頭猛毆乙○○之左側頭部多次。丙○○之
    弟丁○○酒後，見其兄丙○○將其嫂乙○○壓制於地上毆打，竟與丙○○基於共
    同傷害之犯意聯絡，在一樓儲藏室前，拿起丙○○所有之鋁製拖把接續猛擊乙○○之左側頭部多次，丙○○與丁○○二人上開毆打及擊打行為，致乙○○因而受
    有左側臉部挫傷併血腫及一處裂傷（長五公分）、左肩左上臂皮下淤腫、下顎骨
    骨折之傷害。
二、案經被害人乙○○訴由彰化縣警察局彰化分局報請及自行訴請臺灣彰化地方法院
    檢察署檢察官偵查起訴及併案審理。
    理  由
一、上訴人即被告丙○○、丁○○二人，雖然均不否認於右揭時地，毆打告訴人乙○○。但丙○○辯稱：當天伊有罵女兒鄧文婷，也有打鄧文婷。乙○○不聲不響拿
    鋁製拖把柄打伊，所以伊才還手，伊看乙○○嘴角流血，就沒有再打了云云。於
    原審法院亦辯稱：當日係因伊女兒表現較沒有禮貌而打伊女兒一巴掌，告訴人從
    二樓下來，拿鋁製拖把，從伊後面擊打伊頭部，伊當時喝太多的酒，就用手打告
    訴人之下巴兩、三下，並將告訴人壓在地上云云。上訴人即被告丁○○辯稱：伊
    住隔壁即花壇鄉○○街一０三號，見乙○○手持鋁製拖把打丙○○，伊搶下該鋁
    製拖把，從乙○○背部打下云云。於原審法院亦辯稱：當日伊聽到聲音，過去看
    到告訴人拿鋁製拖把打被告丙○○，伊當天有喝酒，便將鋁製的拖把搶下，擊打
    告訴人背部兩下云云。
二、經查：
    （一）查右揭事實，業據告訴人於警訊時、偵查中、原審法院及本院調查審理時
          ，多次指訴其遭被告二人分別以拳頭猛毆、鋁製拖把猛擊等情明確（見警
          訊卷第六、八頁、他字第二四五八號偵查卷第十三頁、原審卷第二一頁、
          本院卷第七七、七八頁），核與證人即丙○○與乙○○之女鄧文婷於警訊
          時、偵查中及原審法院調查時證述之情節（見警訊卷第十四頁、他字第二
          四五八號偵查卷第十四頁、原審卷第五六至六二頁）大致相符。
    （二）告訴人因遭被告二人毆打，受有左側臉部挫傷併血腫及一處裂傷（長五公
          分）、左肩左上臂皮下淤腫、下顎骨骨折之傷害，亦有秀傳紀念醫院出具
          之驗傷診斷書一紙、函一份、病歷影本一份、財團法人彰化基督教醫院出
          具之診斷書一紙、函二份（見他字第二四五八號卷第五、六、十六頁）附
          卷可憑。告訴人之骨折傷，財團法人彰化基督教醫院（下稱彰化基督教醫
          院）係診斷為左顴骨骨折，此有該院所出具之診斷書及九十一年十一月二
          十八日彰基病歷字第九一一一０八一號函可憑（見他字第二四五八號卷第
          五、十六頁）。但乙○○經秀傳醫院診斷後，於九十一年九月二十三日入
          院，行下顎骨固定手術，此有卷附病歷影本可憑（外放）。而顎骨係口腔
          上下齒列所附之骨頭，顴骨則係眼框外側至耳朵間之骨頭，亦有上開秀傳
          紀念醫院函一份可參（見原審卷第四一頁）。告訴人因本案受傷後，於九
          十一年九月二十一日一時八分許至彰化基督教醫院急診；後於同年月二十
          三日十三時五十分離院至秀傳醫院就診，行下顎骨固定術，此有彰化基督
          教醫院函、秀傳醫院病歷可憑。秀傳紀念醫院為告訴人施行下顎骨固定手
          術之單位，所為診查自較為詳細、正確。是告訴人所受之骨折傷，應係下
          顎骨骨折無誤。彰化基督教醫院上開診斷書及函，記載為顴骨骨折，尚難
          採據。此外，並有鋁製拖把柄一支扣案可憑。
    （三）被告丙○○辯稱：係因告訴人拿鋁製拖把下來，從伊後面擊打伊的頭部，
          伊才反擊毆打告訴人云云，且於原審法院舉證人姜豐年、黃曉亭、鐘麗琴
          、李錫圭等人為證，並提出秀傳紀念醫院出具之驗傷診斷書一份為據。惟
          被告丙○○所提出之驗傷診斷書，係記載左額腫痛、右頸瘀傷、右膝擦傷
          （均為身體正面）。但其係指稱：告訴人係自後持鋁製拖把擊打其頭部云
          云，若所指稱為真，則其受傷之部位，應係位於頭部後方，至多僅能擊打
          到頭部上方，不可能擊打到身體正面之頭部前方左上部位之額頭處、右頸
          等處，其所陳遭擊打之過程與所受傷勢之位置顯然不符。至於證人姜豐年
          、黃曉亭、鐘麗琴、李錫圭等人於原審法院調查訊問時，均僅證稱係於事
          後看見被告丙○○左額部有紅腫傷痕。均未親眼目擊該傷痕係如何造成，
          自亦不足證明告訴人有持鋁製拖把擊打被告丙○○，致其左額紅腫之行為
          ，是被告丙○○此部分辯詞，不能採信。
    （四）另查被告丁○○辯稱：係因看到告訴人拿鋁製拖把打被告丙○○，才把鋁
          製拖把搶下來，擊打告訴人背部一或兩下云云。但上開鋁製拖把係被告鄧
          義誠自一樓儲藏室門外取得，業據在場目擊之證人鄧文婷於原審法院調查
          時，證述明確（見原審卷第六一頁）。鄧文婷並證稱：被告丙○○將告訴
          人壓在地上，用拳頭打告訴人頭部，約一、二分鐘後，被告丁○○才拿上
          開鋁製拖把過來擊打告訴人之左頭部等情無訛（見原審卷第五六頁）。而
          被告丙○○於原審法院調查訊問時，亦供稱係伊將告訴人壓倒在地後，被
          告丁○○始從隔壁過來等情，可以認定被告丁○○到場時，告訴人已被鄧
          義勇壓制於地上。是被告丁○○至現場時，告訴人當時既已遭被告丙○○
          壓制在地，並遭被告丙○○以拳頭擊打頭部，不可能仍持鋁製拖把擊打被
          告丙○○，為丁○○目擊搶下鋁製拖把。被告丁○○辯稱：目擊告訴人手
          持鋁製拖把擊打被告丙○○，才把拖把搶下一節，顯與事實不符，亦不能
          採信。
    （五）按刑法上之殺人罪與傷害罪之區別，以加害人加害之初有無戕害他人生命
          之故意為斷；至其受傷之多寡，所加害是否為致命部分以及所用之凶器，
          有時雖可藉為認定有無殺意之心證，究不能據為絕對標準，此有最高法院
          四十七年度台上字第一三六四號及十八年台上字第一三０九號判例可資參
          照。公訴人雖以被告二人毆打或擊打告訴人之部位為頭部，被告丙○○更
          揚言要讓告訴人死；被告丁○○甚至以鋁製拖把擊打告訴人，更進而阻止
          證人鄧文婷為告訴人求醫等情，認被告二人涉有殺人未遂罪嫌云云。查本
          件被告二人之傷害行為，使告訴人受有顎骨骨折之傷害，可以認被告二人
          於實施傷害行為時，出手甚重。查本件傷害行為之發生，係因被告丙○○
          與告訴人雙方為女兒之事發生爭執所引起。告訴人雖因被告丙○○經常至
          中國大陸，認為其置家庭經濟於不顧；丙○○則以告訴人經常深夜回家，
          疑其在外賭博打麻將，因而感情不睦。但雙方並無深仇大恨，被告二人實
          無置告訴人於死地之原因。又被告丙○○係以徒手毆打告訴人臉部左下側
          ；被告丁○○持以毆打告訴人之鋁製拖把，係坊間常見之室內用拖把柄，
          且其材質為鋁製，質料輕盈，亦有該鋁製拖把握桿扣案可憑。若被告等確
          有殺人犯意，應改持其他堅硬或鋒利之器物下手，不會徒手或以質料輕盈
          之鋁製拖把毆打告訴人。且證人鐘麗琴於原審法院證稱：二十一日凌晨，
          被告丙○○電請伊去醫院看告訴人，丙○○說與告訴人吵架，怕告訴人母
          女沒有帶錢等語（見原審卷第九五頁），若丙○○有致告訴人於死之犯意
          ，自不可能再囑鐘麗琴前往醫院探看告訴人有無帶錢。又衡諸社會常情，
          於實施傷害行為時，常見口出惡語，是被告二人於實施本件傷害行為時，
          被告丙○○縱有揚言要讓告訴人死，應屬一時所講之氣話，不能以此逕認
          被告二人主觀上確有致告訴人於死之意思。本件並無證據足以證明被告二
          人有使告訴人喪失生命之故意，應認被告二人係基於傷害之故意而傷害告
          訴人無訛。
    （六）綜上說明，本件事證明確，被告二人右揭避重就輕之辯詞，均無足取，其
          二人右揭傷害犯行，均洵堪認定，應予依法論科。
二、被告丙○○、丁○○二人所為，均係犯刑法第二百七十七條第一項之傷害罪。公
    訴人認被告二人係犯刑法第二百七十一條第二項、第一項之殺人未遂罪嫌，起訴
    法條尚有未洽，因起訴基本事實同一，其起訴法條應予變更。被告二人就右揭犯
    行，有犯意聯絡及行為分擔，均為共同正犯。原審判決適用刑法第二十八條、第
    二百七十七條第一項規定，審酌被告丙○○、丁○○二人分別為告訴人之夫、夫
    弟，均有親屬情誼，竟僅因彼此失和爭執即施此重手，致告訴人左臉部堅硬之顎
    骨骨折，因而受有相當程度之精神上及身體上創傷，暨其等犯後仍一再避重就輕
    、推諉飾卸，顯然未見真誠悔意等一切情狀，分別量處有期徒刑一年。並以扣案
    之鋁製拖把握桿一支，係供本件犯罪所用之物，且為被告丙○○所有，業據其供
    明在卷，依刑法第三十八條第一項第二款之規定，併予宣告沒收。認事用法，均
    無不當，量刑亦屬妥適。被告二人上訴指摘原審量刑過重，被告二人之上訴為無
    理由，應予駁回。檢察官上訴意旨略以：被告丙○○重拳猛擊告訴人頭部、臉部
    ，將告訴人壓制於地，甚而揚言打死告訴人，難謂無殺人犯意。被告丁○○見丙○○毆打告訴人，未予攔阻，反持鋁製拖把朝告訴人脆弱頭部接續毆打，致顎骨
    骨折，亦難謂無殺人犯意。縱認無殺人犯意，亦有重傷害之犯意甚明。被告二人
    阻止告訴人就醫之行為，亦係成立強制罪，此與起訴部分，有方法結果之牽連關
    係，原審亦漏未審酌。原審判決漏未審酌上開各點，難謂適當云云。惟被告並無
    致人於死之殺人犯意，已如前述。又並無證據證明被告二人有使告訴人受何重傷
    害之故意，檢察官亦未能指出被告究有使告訴人受如何重傷害之犯意，不能憑空
    認被告二人有重傷害之犯意。又證人鄧文婷於警訊時雖證稱：被告二人毆打告訴
    人後，伊即撥電話叫救護車，伊父親事後不聞不問，並揚言叫伊不要管，讓告訴
    人自生自滅等語（見警訊影印卷第十四頁）；於原審亦證稱：告訴人被打後，伊
    打電話叫救護車，伊父親要伊先打電話給伊舅舅，伊有打電話給舅舅，後來就趕
    快叫救護車，將母親送醫等語（見原審卷第五六頁），並無被告二人阻止鄧文婷
    將告訴人送醫之情形。檢察官認被告二人有阻止告訴人就醫之行為，並非有據。
    檢察官以前詞指摘原審判決不當，其上訴為無理由，亦應予駁回。
據上論結，應依刑事訴訟法第三百六十八條，判決如主文。
本案經檢察官甲○○到庭執行職務。
中      華      民      國      九十二      年      八    月    二十七  日
                                   臺灣高等法院臺中分院刑事第九庭
                                         審判長法  官  陳  筱  珮
                                               法  官  康  應  龍
                                               法  官  趙  春  碧
右正本證明與原本無異。
檢察官得上訴。
被告不得上訴。
如不服本判決應於收受送達後十日內向本院提出上訴書狀，其未敘述上訴之理由者並
得於提起上訴後十日內向本院補提理由書（均須按他造當事人之人數附繕本）。
                                               書記官  陳  文  琴
中      華      民      國    九十二     年      八       月   二十九   日
刑法第二百七十七條
傷害人之身體或健康者，處三年以下有期徒刑，拘役或一千元以下罰金。
犯前項之罪，因而致人於死者，處無期徒刑或七年以上有期徒刑，致重傷者，處三年
以上，十年以下有期徒刑。
                                                                        Ｆ


司法院資訊處製作；財團法人民間司法改革基金會備份。
